臺灣臺南地方法院臺南簡易庭民事判決
110年度南簡字第1090號
原      告  凱基商業銀行股份有限公司


法定代理人  魏寶生  
訴訟代理人  張月瑜  
            蔡佳和  
被      告  黃阿珍  
            黃進通  
            黃正國  
            黃玉  
            李冠祥  

            李惠敏  
            李旻家  
上列當事人間請求代位分割遺產事件，本院於民國111年4月25日
言詞辯論終結，判決如下：
    主    文
被代位人李素屏及被告應就其被繼承人黃李清草所遺如附表一編
號2至12所示之遺產辦理繼承登記。
被代位人李素屏及被告公同共有如附表一所示之遺產，應按如附
表二所示應繼分比例分割為分別共有。
訴訟費用由原告負擔二十分之一，其餘由被告按附表二所示應繼
分比例負擔。
    事實及理由
壹、程序方面：
一、按訴狀送達後，原告不得將原訴變更或追加他訴，但請求之
    基礎事實同一者，不在此限，民事訴訟法第255條第1項第2
    款定有明文。原告起訴原聲明：被代位人李素屏及被告公同
    共有如附表一編號1所示之遺產應予分割，並由被代位人與
    被告按附表二所示之應繼分比例分別共有；嗣因本院函查財
    政部南區國稅局知悉被繼承人黃李清草尚有其他遺產且未辦
    理繼承登記，原告嗣於民國111年2月21日具狀變更聲明為：
    如主文第一項、第二項所載(見本院卷一第207至211頁)，經
    核原告請求之基礎事實同一，與上開規定相符，應予准許。
二、被告經合法通知，均未於言詞辯論期日到場，核無民事訴訟
    法第386條所列各款情形，爰依原告之聲請，由其一造辯論
    而為判決。
貳、實體方面：
一、原告主張：訴外人即被代位人李素屏積欠原告新臺幣（下同
    ）62,243元及利息未清償，經原告取得臺灣高雄地方法院(
    下稱高雄地院)101年度司執字第146121號債權憑證，而李素
    屏名下有與被告公同共有被繼承人黃李清草(已於92年3月12
    日死亡)所遺有如附表一所示之遺產(下稱系爭遺產)，迄今
    無法達成分割之協議，亦無不能分割之情形，而李素屏已無
    資力且怠於行使其請求分割之權利，有礙原告對系爭遺產執
    行受償，故原告為保全債權，爰依民法第242條、第1164條
    、第830條第2項準用第824條規定提起本件訴訟，並聲明如
    主文第1、2項所示。
二、被告均未於言詞辯論期日到場，亦未提出書狀作何聲明及陳
    述。
三、得心證之理由：
(一)原告主張之上開事實，業據其提出高雄地院101年度司執字
    第146121號債權憑證、如附表一編號1所示之土地登記第一
    類謄本、戶籍謄本、繼承系統表、如附表一編號2至12所示
    之土地登記第一類謄本、回執證明等件為證（見本院110年
    度南司簡調字第679號卷第17至23頁、71至91頁；本院卷一
    第135、321至397頁），且有臺南市東南地政事務所110年8
    月19日東南地所登字第1100076054號函檢附如附表一編號1
    所示遺產之登記資料、財政部南區國稅局110年10月28日南
    區國稅營所字第1102073872號函檢附被繼承人黃李清草之遺
    產稅核定通知書附卷可參（見本院卷一第147至150頁），業
    經本院核閱無誤，而被告則已於相當時期受合法通知，既於
    言詞辯論期日不到場，亦未提出答辯書狀為爭執，爰依民事
    訴訟法第436條第2項、第280條第3項準用同條第1項之規定
    ，應視同自認，本院依上開調查證據之結果，堪信原告主張
    為真實。
(二)按繼承人有數人時，在分割遺產前，各繼承人對於遺產全部
    為公同共有。繼承人得隨時請求分割遺產，但法律另有規定
    或契約另有訂定者，不在此限，為民法第1151條、第1164條
    所明定。次按債務人怠於行使其權利時，債權人因保全債權
    ，得以自己之名義，行使其權利，但專屬於債務人本身者，
    不在此限，同法第242條定有明文。債權人得代位債務人行
    使之權利，並非僅以請求權為限，凡非專屬於債務人本身之
    權利，均得為之。此項代位權行使之範圍，就同法第243條
    但書規定旨趣推之，並不以保存行為為限，凡以權利之保存
    或實行為目的之一切審判上或審判外之行為，諸如假扣押、
    假處分、聲請強制執行、實行擔保權、催告、提起訴訟等，
    債權人皆得代位行使。再按因繼承、強制執行、徵收、法院
    之判決或其他非因法律行為，於登記前已取得不動產物權者
    ，應經登記，始得處分其物權，民法第759條定有明文。又
    分割共有物，性質上為處分行為，依民法第759條規定，因
    繼承於登記前已取得不動產物權者，未為繼承登記以前，不
    得分割共有物。除有符合未繼承登記不動產辦理強制執行聯
    繫辦法第1條規定，由執行法院因債權人之聲請，依強制執
    行法第11條第3項或第4項規定，以債務人費用，通知地政機
    關登記為債務人所有之情形外，債權人應先行或同時請求債
    務人就土地辦理繼承登記，始得代位債務人訴請分割遺產（
    臺灣高等法院暨所屬法院104年法律座談會民事類提案第8號
    審查意見暨研討結果參照）。經查，原告為李素屏之債權人
    ，被繼承人黃李清草於92年3月12日死亡，由黃阿珍、黃進
    通、黃正國、黃玉，及李黃豊子之繼承人即李冠祥、李旻
    家、李素屏、李惠敏共同繼承如附表一所示由黃李清草遺留
    之遺產，應繼分比例如附表二所示。李素屏及被告於黃李清
    草死亡後，除附表編號1之遺產已由本院於101年5月23日以1
    01年度訴字第557號判決分割登記為李素屏及被告公同共有(
    見本院卷一第17至22頁)，其餘遺產迄今未辦理繼承登記，
    而系爭遺產並無不能分割之情形，李素屏本得主張分割系爭
    遺產以供清償積欠原告之債務，然李素屏怠於行使遺產分割
    請求權，致原告之債權無法實現，原告為保全其債權，代位
    李素屏請求分割系爭遺產為分別共有，於法即無不合，應予
    准許。又因李素屏及被告迄今未就如附表一編號2至12之遺
    產辦理繼承登記，揆諸前開說明，原告代位李素屏訴請被告
    就附表一編號2至12之遺產辦理繼承登記，即屬有據，亦應
    准許。
(三)復按共有物之分割，依共有人協議之方法行之。分割之方法
    不能協議決定者，法院得因任何共有人之請求，以原物分配
    於各共有人，民法第824條第1項、第2項第1款定有明文。又
    公同共有物之分割，除法律另有規定外，準用關於共有物分
    割之規定，亦為民法第830條第2項所明定。而分別共有之應
    有部分，乃就一所有權為量之分割，並依該量上劃分之一定
    分數比率，分歸於各共有人抽象享有之狀態，公同共有人終
    止公同共有關係，變更為分別共有關係，自得採為分割公同
    共有物之方法。是以，原告主張分割方案為按應繼分之比例
    分割為分別共有乙節，核與法令規定相符，且本院審酌被告
    等若取得分別共有，就所分得之應有部分均得自由單獨處分
    、設定負擔，對被告等而言均屬有利，核屬公平，應屬適當
    、公允之分割方式。
四、綜上所述，原告本於債權人之代位權，請求被告應與李素屏
    就如附表一編號2至12所示之系爭遺產辦理繼承登記，並將
    附表一所示之遺產按如附表二所示應繼分比例分割為分別共
    有，其請求均為有理由，應予准許，爰判決如主文第1、2項
    所示。
五、末按因共有物分割、經界或其他性質上類似之事件涉訟，由
    敗訴當事人負擔訴訟費用顯失公平者，法院得酌量情形，命
    勝訴之當事人負擔其一部，民事訴訟法第80條之1定有明文
    。本件雖准依原告請求分割兩造共有土地，然分割方法係法
    院考量全體共有人利益，認原告主張之分割方案為可採，兩
    造均同受其利，若全由敗訴之當事人負擔訴訟費用顯失公平
    ，爰依前揭規定，就訴訟費用命由兩造按其應有部分比例負
    擔訴訟費用，始為公平合理，爰判決如主文第3項所示。
六、訴訟費用負擔之依據：民事訴訟法第80條之1。
中　　華　　民　　國　　111 　年　　4 　　月　　29　　日
                  臺灣臺南地方法院臺南簡易庭
                                  法  官  李姝蒓
以上為正本係照原本作成。
如不服本判決，應於判決送達後20日內向本院提出上訴狀，並表
明上訴理由，如於本判決宣示後送達前提起上訴者，應於判決送
達後20日內補提上訴理由書（須附繕本）。
中　　華　　民　　國　　111 　年　　5 　　月　　2 　　日
                                  書記官  張鈞雅　
附表一：
編號 遺產項目 權利範圍   1 臺南市○區○○段000000地號土地 公同共有1分之1 2 臺南市○區○○段0000地號土地 24分之1  3  臺南市○區○○段000000地號土地 24分之1 4 臺南市○區○○段0000地號土地 18分之1 5 臺南市○區○○段000000地號土地 18分之1 6 臺南市○區○○段000000地號土地 18分之1 7 臺南市○區○○段000000地號土地 18分之1 8 臺南市○區○○段0000地號土地 18分之1 9 臺南市○區○○段000000地號土地 18分之1 10 臺南市○區○○段0000地號土地 18分之1 11 臺南市○區○○段000地號土地 126分之1 12 臺南市○區○○段000地號土地 126分之1 
附表二：
編號 姓  名 應繼分比例 1 黃阿珍 5分之1 2 黃進通 5分之1 3 黃正國 5分之1 4 黃玉 5分之1 5 李冠祥 20分之1 6 李素屏 (被代位人) 20分之1 7 李惠敏 20分之1 8 李旻家 20分之1